【裁判字號】    95,交抗,471
【裁判日期】    950802
【裁判案由】    聲明異議
【裁判全文】
臺灣高等法院臺中分院刑事裁定         95年度交抗字第471號
抗  告  人
即受處分人  乙○○
送達代收人  甲○○
上列抗告人因聲明異議案件，不服臺灣彰化地方法院中華民國95
年6月12日裁定（95年度交聲字第435號），提起抗告，本院裁定
如下：
    主  文
抗告駁回。
    理  由
一、本件抗告意旨略以：抗告人即受處分人（下稱抗告人）係阿
    羅哈汽車客運股份有限公司（下稱阿羅哈公司）駕駛員，該
    公司為合法公司，依高雄市政府所核發之營運許可路線中，
    返程之終點站名皆為「臺北市承德站」（坐落臺北市○○路
    ○段52號），依公路法第79條暨汽車運輸業管理規則第40條
    規定，抗告人於遭警方舉發時，係駕駛該公司所有之營業大
    客車班車，依公路主管機關即高雄市○○○○路線及站牌處
    停靠搭載旅客，顯為法所允許，高雄市政府亦同此見解。而
    臺北市政府交通局及市府所屬大同分局上開行為皆係基於國
    道客運臺北總站（即Ｄ１轉運站）之試辦而來，主張得依汽
    車運輸業管理規則第37條第1項第4款當地政府得調整變更，
    惟查公路汽車客運班車須依「營運路線許可證」所核定之路
    線行駛，違規得依公路法處罰，亦即客運業欲變更行駛路線
    須先完成「營運路線許可證」變更加註後，始得變更行駛路
    線，絕非當地政府欲變更即可自行公告。即令當地政府因實
    際需要欲變更經該管公路主管機關同意之營運路線及設站地
    點，依運輸業管理規則第37條第1項第4款但書、第2項規定
    ，亦須函請該管公路主管機關辦理，即須尊重該公路主管機
    關之意見（因路線許可與否係由交通部委其代核）；如發生
    爭議，再報請共同上級機關核定，始符法文意旨及行政程序
    ，今臺北市政府並未依規定函請高雄市政府辦理或報請交通
    部核定，該公司亦未接到公路主管機關「設站調整變更案」
    通知，則依行政程序法第111條第6款「未經授權而違背法規
    有關專屬管轄之規定或缺乏事務權限者」之規定，該公告顯
    屬無效，依無效公告所為之後續處分因無所附麗而應撤銷。
    準此，在臺北市交通局依標準程序敬邀相關單位或人士會勘
    及抗告人所屬公司之公路主管機關同意變更路線前，異議人
    依法停靠之行為，要難謂與法有違。臺北市政府交通局雖片
    面加以變更，但依照汽車運輸業管理規則第37條第2項之規
    定，在未得高雄市政府之同意前，應不生合法變更之效力。
    基此，抗告人於公司所屬「經同意之營業路線及設站處所」
    搭載旅客，並未違反汽車運輸業管理規則規定，警方之舉發
    並無理由，為此提起抗告等語。
二、本件原處分機關係以：抗告人乙○○於民國（下同）94年12
    月25日18時45分左右，駕駛車牌號碼AG-547號營業大客車，
    在臺北市○○路○段52號前搭載旅客，有不服從依法執勤之
    警察或稽查人員指揮稽查之違規，經臺北市政府警察局交通
    警察大隊員警掣單舉發，原處分機關乃依據違反道路交通管
    理處罰條例第60條第2項第1款規定，裁處汽車駕駛人新臺幣
    （下同）1千8百元罰鍰在案。
三、本院查：
  按汽車駕駛人駕駛汽車，應遵守道路交通標誌、標線、號誌
    之指示，並服從執行交通勤務之警察或依法令執行指揮交通
    及交通稽查任務人員之指揮。而違反者，處駕駛人新臺幣9
    百元以上1千8百元以下罰鍰，道路交通管理處罰條例第60
    條第2項第1款定有明文（該條規定雖於94年12月28日經總統
    華總一義字第09400212581號令修正公布，但施行日期尚待
    由行政院以命令定之）。
  本件抗告人乙○○並不否認其所駕駛之車牌號碼AG-547號營
    業大客車，有於94年12月25日18時45分左右，在臺北市○○
    路○段52號前搭載旅客有不服從交通勤務警察指揮之情事。
    惟其辯稱，係駕駛阿羅哈公司之營業大客車按「經同意之營
    業路線及設站處所」搭載旅客，並無違規云云。然查：
    (一)臺北市○○路○段原為長途客運車起迄總站，臺北市政府
      為落實推動城際客運轉運站政策，及減少大客車於臺北市
      市區道路繞行，及於路側密集設站衍生之交通、環境、噪
      音及居住品質等問題，推動國道客運臺北總站，並就臺北
      市○○○○路以西、南京西路以南、中華路及塔城街以東
      、衡陽路、襄陽路及青島西路以北等區域為撤銷管制區○
      ○設路側站位等管制措施。按地方制度法第18條第10款第
      1 、2點規定，關於直轄市道路之規劃、建設及管理；直
      轄市交通之規劃、營運及管理為直轄市自治事項，本此規
      定，可知臺北市區之交通規劃管理，係屬臺北市政府之權
      限範圍，臺北市政府為促進交通安全、便利行人及車輛之
      行車安全，有權變更原有之交通設置規劃，此乃受憲法保
      障之地方自治制度，合先敘明。
    (二)次按汽車運輸業管理規則第2條第2項規定，汽車營運路線
      或區○○○路主管機關得視實際需要酌予變更。公路汽車
      客運業營運班車在市區○○路線及設站地點，應依左列原
      則辦理：(1)其行經市區○○路線及設站地點，基於維護當
      地交通秩序之需要，應與當地政府協議定之。(2)市區○○
      路線，以能便捷直接到達業者在該市區所設之車站為原則
      。(3)市區設站，其間隔不得少於5百公尺。(4)經同意之營
      運路線及設站地點，當地政府如因實際需要得予調整變更
      ，並應函請該管公路主管機關辦理。前項各款，如發生爭
      議，報請上級機關核定之。另臺灣省轄內公路汽車客運業
      之營運管理及處罰，由交通部委任交通部公路總局辦理；
      直轄市○○○路汽車客運業之營運管理及處罰，由交通部
      委辦直轄市政府辦理，汽車運輸業管理規則第37條、第
      139之1第2項亦定有明文。是以，申言之，本件臺北市政
      府基於地方自治制度，就公路汽車客運業營運班車行經路
      線及設站地點得有權限因實際需要予以調整變更，毋庸經
      他機關同意，此就前開法文規定「應函請該管公路主管機
      關辦理」而非「應函請該管公路主管機關同意」，可茲區
      辨，並為地方自治事項所當然之理。從而，本件臺北市政
      府依其自治權限就公路汽車客運業營運班車在臺北市區○
      ○路線及設站地點所為之調整變更如於程序上有經函請該
      管公路主管機關（即高雄市政府）辦理，於程序上即無瑕
      疵，尚不須徵得高雄市政府之同意，高雄市政府就此臺北
      市政府交通自治事項亦無置喙之餘地。
    (三)本件臺北市○○○○路汽車客運業營運班車在臺北市區○
      ○路線及設站地點所為之調整變更程序，經查，除由臺北
      市政府交通局於92年4月8日發函預告各業者臺北車站周邊
      即將進行管制，於93年2月10日公告並轉知業者「臺北車
      站週邊國道客運及公路客運設站管制區○○○○段）-禁
      止新設站位」，於93年11月22日公告並轉知業者「臺北車
      站週邊」國道客運及公路客運設站管制區○○○○段）-
      撤除現有路側站位（自國道客運臺北總站啟用日起實施，
      得有緩衝3個月），於94年8月2日國道客運臺北總站路線
      調整計畫呈報交通部並副知各業者重申管制事宜，於94年
      8月16日國道客運臺北總站啟用，於94年9月16日函知各業
      者自94年11月16日起開始管制，且於94年11月4日公告並
      轉知各業者「臺北車站周邊國道客運及公路客運設站管制
      區○○○○段）-撤除現有路側站位實施日期自94年11月
      16日起」，於94年11月9日赴現場各業者站牌處張貼公告
      。94年11月15日第2次赴現場各業者站牌處張貼公告。94
      年11月16日開啟管制及執法等情，此有臺北市政府交通局
      94年11月4日北市交2字第09435032901號及94年8月2日北
      市交2字第09433236500號函影本各1件在卷可查，是臺北
      市政府交通局既已多次公告，並至現場各業者站牌處揭示
      公告，受處分人及其所屬之阿羅哈公司自難諉為不知。況
      臺北市政府業已依法函知高雄市政府辦理，同時發函交通
      部備查，並經交通部於94年9月7日以交路字第0940048071
      號函核定依汽車運輸業管理規則第37條第1項第4款規定辦
      理。故本件臺北市○○○○路汽車客運業營運班車在臺北
      市區○○路線及設站地點所為之調整變更程序，應屬合法
      有效。是以，臺北市政府為落實推動城際客運轉運站政策
      ，以減少市區交通壅塞、噪音等問題，進而提升市民居住
      品質，確有依法調整變更客運業營運路線之權限，並已依
      法辦理路線調整事宜，至堪認定。
    (四)又阿羅哈客運公司之營運路線許可證，固由高雄市政府所
      發放，有營運路線許可證2 紙附卷足參，然臺北市政府因
      阿羅哈客運公司未如期搬遷至國道客運臺北總站，曾於94
      年9月6日函請高雄市政府促請該公司應依核定路線行駛，
      高雄市政府交通局乃於94年9月12日以高市交三字第0940
      032412號函請阿羅哈公司應「依臺北市政府核定行駛動線
      及站位營運」，參酌本件爭議發生後，臺北市政府交通局
      於94年12月28日邀集交通部、交通部公路總局及高雄市政
      府交通局召開會議討論，會議結論亦認依高雄市政府交通
      局94年9月12日上開函文可知，該局已同意阿羅哈公司之
      站位調整案，益徵臺北市○○於○道客運營運路線及設站
      地點調整、變更之各該行政程序，要均符合汽車運輸業管
      理規則第37條之相關規定。至於高雄市政府94年12月29日
      高市府交三字第0940065826函雖稱；該府並未同意臺北市
      政府變更阿羅哈客運公司之營運路線，與上開會議結論不
      符，自不足為抗告人有利之認定。
    (五)從而，臺北市○○○設○道客運臺北總站，並將原為長途
      客運車起迄總站臺北市○○路○段撤銷原有站位設置，統
      一遷移至客運臺北總站，並將該路段規劃為禁止臨時停車
      之管制區，於法洵屬有據。抗告人認臺北市政府未呈報交
      通部取得正式核准，竟將阿羅哈公司合法設置臺北市○○
      路站逕以94年11月4日公告撤銷，於法有違云云，顯有誤
      解，阿羅哈公司前揭停車處所，自94年11月16日起應即不
      得再行停車搭載旅客。至阿羅哈公司如認為臺北市政府上
      開變更長途客運業營業路線及撤銷設站處所為之處分有所
      不當或違誤，自應於上開管制計畫公告期間，尋求正當途
      徑，或透過與當地政府協議、請求中央機關核定辦理或係
      透過行政訴訟等方式尋求救濟，非於上開管制計畫實施後
      ，始行抗拒。況臺北市政府所為管制區之變更，既為其裁
      量權限，且未經有權機關認定屬違法無效之行政處分，在
      此前提下，抗告人自有遵守變更後交通警察指揮之義務，
      尚不得自行認定行政處分無效而拒絕服從，並執為本件免
      罰之事由。
    (六)綜上，本院認抗告人確有違反道路交通管理處罰條例第60
      條第2項第1款之情事，從而，原處分機關依道路交通管理
      處罰條例第60條第2項第1款之規定裁處抗告人罰鍰1千8百
      元，核無不當。原審基此認本件異議為無理由，予以駁回
      。經核亦無不合。抗告人抗告意旨仍執陳詞指摘原裁定不
      當，為無理由，應予駁回。
據上論斷，應依道路交通案件處理辦法第26條、刑事訴訟法第
412條，裁定如主文。
中    華    民    國    95    年    8    月    2      日
          刑事第十一庭  審判長法  官  黃  梅  月
                              法  官  黃  日  隆
                              法  官  林  宜  民
上列正本證明與原本無異。
不得再抗告。
                              書記官  林  桂  鳳
中    華    民    國    95    年    8    月    4      日
                                                      Ａ


司法院資訊處製作；財團法人民間司法改革基金會備份。
